臺灣臺北地方法院民事判決
110年度訴字第3411號
原      告  長春藤旅行社股份有限公司


法定代理人  廖瑞超  

訴訟代理人  蔡惠萍  

被      告  張美智  


訴訟代理人  陳建偉律師
            林筠傑律師
上列當事人間請求返還不當得利事件，本院於民國110年11月9日
言詞辯論終結，判決如下：
    主  文
原告之訴及假執行之聲請均駁回。
訴訟費用由原告負擔。
    事實及理由
一、原告起訴主張：緣訴外人陳韻竹為伊公司董事，並任副總經
    理之職務，其業務範圍包含銷售旅遊業務、訂購旅客機票、
    飯店、安排行程、執行公司名義之簽約及「長春藤假期」名
    義出團之領隊派遣，並審核出團應支付費用等；被告則為私
    人領隊，其於民國104年間因知悉訴外人兆富資產管理股份
    有限公司（下稱兆富公司）欲舉辦員工海外旅遊，乃自行為
    兆富公司規劃行程及報價，並為與兆富公司順利簽約，乃與
    陳韻竹商議，借用伊公司名義，以符合法定旅遊契約要件及
    取得合法旅行社執照，為兆富公司規劃「義大利十三天（阿
    聯酋航空～羅馬進米蘭出）」（下稱系爭旅遊團）之旅遊行
    程後，由兆富公司與伊公司簽訂定型化旅遊契約，約定出發
    日期為105年4月12日，旅費為每人14萬2,000元、出發人數3
    0人。被告並同意以該團客戶每人手續費新臺幣(下同)3,000
    元支付予陳韻竹，由陳韻竹對外代表原告公司旅程報價核算
    、客人聯繫及收款確認，被告則擔任系爭旅遊團領隊，並以
    「發現心旅行 & The Heart Travel」為識別及行李牌，而
    非標示「長春藤假期」。嗣兆富公司員工付款至伊公司帳戶
    後，即由陳韻竹或委由伊公司人員李佩珊分別匯款如附表所
    示之金額至被告於中國信託商業銀行之帳戶。被告為自然人
    ，依法本不得從事旅遊、銷售機票等業務，其取得來自伊公
    司所收取之系爭旅遊團團費計219萬2,260元，顯無法律上原
    因而受有利益，致伊受有損害，爰依民法第179條、第181條
    之規定，請求被告返還不當得利等語。並聲明：㈠被告應給
    付原告219萬2,260元，及自支付命令送達翌日起至清償日止
    ，按週年利率5%計算之利息。㈡願供擔保請准宣告假執行。
二、被告則以：伊從事旅遊行業，並經常擔任旅遊團領隊，於10
    4年底，與兆富公司接洽為該公司籌劃105年4月出發，為期1
    3天之義大利旅遊行程，並於估算成本及匯率後向兆富公司
    報價，且經伊招攬、說明後逐漸成團。是系爭旅遊團實為伊
    自行招攬之客戶，盈虧亦由伊自行承擔。嗣伊透過陳韻竹與
    原告公司達成業務上合作，以原告名義出團，並代收團費及
    代訂機票、火車票、飯店及保險等，原告除賺取上開代訂機
    票等項目之利潤外，尚自每名團員之團費中賺取3,000元之
    手續費，故原告所收團費扣除上開代訂費用及手續費後，本
    即應全數轉交予被告，至團費中其他支出則與原告無涉，原
    告自無從過問。且依兩造約定，原告代訂票券前，亦需先將
    訂購內容、金額、比價結果等事項告知伊，經伊同意其報價
    後方可下訂，顯見原告對於旅遊團相關事宜並無決定權限，
    兩造間既無隸屬關係，伊亦無持憑據向原告請款之必要。而
    原告公司匯款如附表1所示之款項予伊，係為供伊在當地支
    付系爭旅遊團之住宿、餐費、門票、船票、導遊、車票及行
    李運費等費用。依兩造約定，原告應將所收之團費411萬1,6
    97元，扣除如附表2所示原告代訂機票等費用之支出187萬6,
    012元、及與原告之30名團員每人3,000元手續費計8萬7,000
    元後之餘款即214萬8,685元（計算式：411萬1,697元-187萬
    6,012元-8萬7,000元=214萬8,685元）全數轉交予伊。是原
    告匯款如附表1編號1至5所示金額之團費予伊，雖因時間過
    久難以回憶正確金額，然可確認斯時兩造間已就系爭旅遊團
    之帳款詳細核對並結清，況因匯率變動幅度過大，伊該次帶
    團尚支付出團費用約6萬3,800歐元，以當時匯率36元換算並
    無獲利。至附表1編號6部分，乃伊透過陳韻竹代訂機票之退
    款，與系爭旅遊團無關。而陳韻竹係原告公司之經理人，對
    外自有代表原告公司之權限，被告確與陳韻竹代表原告公司
    達成業務上合作，原告並已依約定賺取一定之利潤，並未受
    有損害，且被告亦無獲取不當利益等語。並聲明：原告之訴
    駁回。
三、兩造不爭執事項（見本院卷二第677、678頁，並依判決格式
    調整及修正文字）：
  ㈠陳韻竹於105 至106 年間為原告公司董事及副總經理，負責
　　為原告銷售旅遊業務、訂購旅客機票、飯店、安排行程，及
　　審核會計呈送之付款資料。
　㈡陳韻竹以原告公司名義於105年1月12日、同年3 月23日及3 
    月24日、105年4月11日及4月25日分別匯款40萬元、45萬元
    、48萬元、63萬元及9萬4,260元予被告於中國信託商業銀行
    安和分行帳戶（帳號：000000000000）；另陳韻竹委請李佩
    珊於106年10月11日匯款13萬8,000元至被告上開帳戶。
  ㈢原告於105 年4 月12日至同年4 月23日為兆富資產管理股份
    有限公司辦理員工旅遊義大利13天（阿聯酋航空- 羅馬進米
    蘭出），團員包含領隊即被告計30名，總收受團費為411萬1
    ,697元，原告已支付如附表2所示機票、火車票、2 間飯店
    及保險費用等合計187萬6,012元。
四、本件原告主張系爭旅遊團乃原告與兆富公司員工簽訂，收取
    之團費應歸原告所有，陳韻竹卻自行或指示原告公司人員李
    佩珊匯款如附表1所示之款項予被告，被告顯無法律上原因
    而受有利益，並致原告受有損害，原告自得依民法不當得利
    之法律關係，請求被告返還其219萬2,260元等情，為被告所
    否認，並以前詞置辯，是本件爭點厥為：㈠原告依民法不當
    得利之法律關係，請求被告返還其受領之利益，有無理由？
    ㈡若有理由，被告應返還之金額為何？
  ㈠原告依民法不當得利之法律關係，請求被告返還其受領之利
    益，有無理由？
  ⒈按無法律上之原因而受利益，致他人受損害者，應返還其利
    益，民法第179條前段定有明文。又依不當得利之規定請求
    受益人返還其所受領之利益，原則上應由受損人就不當得利
    請求權成立要件中「無法律上之原因」，即對於不存在之權
    利而為給付之事實負舉證責任，至所謂侵害型不當得利（又
    稱權益侵害之不當得利），乃指無法律上之原因，侵害歸屬
    他人權益內容而獲有利益。由於侵害歸屬他人權益之行為，
    本身即為無法律上之原因，主張依此類型之不當得利請求返
    還利益者（即受損人），固無庸就不當得利成立要件中之無
    法律上之原因舉證證明，惟仍須先舉證受益人取得利益，係
    基於受益人之「侵害行為」而來，必待受損人舉證後，受益
    人始須就其有受利益之法律上原因，負舉證責任，方符舉證
    責任分配之原則（最高法院105年度台上字第1990號民事判
    決意旨參照）。是依上開說明，本件原告主張被告與陳韻竹
    共同不法挪用原告公司之財產，侵害本應歸屬於原告之權益
    ，自應由原告就其受有損害係基於被告之侵害行為而來先為
    舉證，被告始應就其主張有取得利益之法律上原因之利己事
    實負舉證責任。
　⒉查原告公司董事兼副總經理陳韻竹自行或指示員工李佩珊匯
    款如附表1所示之款項予被告乙節，固為兩造所不爭執（見
    上述不爭執事項㈠、㈡）。然原告主張陳韻竹擅自將應屬於原
    告之金錢匯予被告，係與被告共同不法侵害其權益乙節，則
    為被告所否認，並辯稱：上開附表1編號1至5部分之匯款係
    其招攬系爭旅遊團所收之團費，且陳韻竹匯款係為供其在義
    大利支付系爭旅遊團之住宿、餐費等相關費用，至附表1編
    號6部分則係被告買機票之退票款等情，亦據證人陳韻竹證
    述在卷（見本院卷二第335至339頁），並有陳韻竹提出之客
    戶資料、旅遊行程表及對話紀錄為憑（見本院卷二第499至5
    79頁），佐以被告與陳韻竹於通訊對話軟體紀錄中，被告陳
    稱：「可以給我你們公司完整名稱和地址電話嗎？我在修正
    行程，要給客戶」、「你幾號回國，要請你準備訂旅館，火
    車票，機位了」、「我正在算價錢」、「我明天報完價，和
    我客人討論後」、「可以幫我查詢阿聯酋4/11臺北/杜拜/羅
    馬 4/23米蘭/杜拜/臺北團體票是16+1？15+1？...」、「另
    外麻煩再幫我查13天團體保險費的價格好嗎？依你們公司配
    合的保險公司」、「明天中午前要先傳給客人每人訂金2,00
    0的確認書..25人以上報價每位142,000（可刷卡）若現金支
    付可優惠139,000註明此報價以25以上的報價，第24人以下
    每人需增加3,600」、「火車票幫忙察看4/17拿坡里/佛羅倫
    斯歐洲之星中午12：00...」、「旅館的報價儘快讓我知道
    ，如果你們拿的價格太高，我再另外找人去拿！因為旅館的
    價差就是我的肝苦錢！麻煩幫幫忙！」、「羅馬旅館.妳試
    試看這家..我比較想用這家」等語（參見本院卷一第23至55
    頁），均可見系爭旅遊團之行程及住宿乃由被告自行規劃，
    而非原告公司之旅遊行程，而陳韻竹亦僅係為被告代訂機票
    、住宿及保險，堪認被告辯稱系爭旅遊團係其自行招攬、報
    價及出團等節，尚非憑空捏造之詞。再參照陳韻竹於對話紀
    錄中稱：「我先匯40給您（指40萬元）..因為火車報價尚會
    回來，應該誤差不到兩萬，但您那有些費用要支出，先趕快
    給您。」，被告則答覆以「好的，麻煩有空時把這些花費的
    明細整理給我！謝謝」（見本院卷一第55頁），並有陳韻竹
    以電子郵件寄予被告對帳之帳務明細表可參（見本院卷一第
    511-514頁、本院卷二第599-601頁），益見陳韻竹上開匯款
    行為係為供被告支付系爭旅遊團之相關費用，並非意圖不法
    侵害原告公司之權益甚明。且若被告確僅係原告就系爭旅遊
    團所派遣之領隊，應無擅自決定住宿及行程之權限，遑論要
    求原告公司董事為其整理該團支出明細之理。再參諸陳韻竹
    寄與被告之帳務明細表，其上記載原告已收取團費411萬1,6
    97元，扣除其已支付被告之40萬元、機票款102萬1,270元、
    手續費8萬7,000元、火車票11萬826元、2間飯店費用70萬9,
    476元及保險費用3萬4,440元後之餘額174萬8,685元，顯有
    供被告進行對帳及日後結算之意，亦難認被告僅係原告就系
    爭旅遊團所指定出團之領隊。況原告亦不爭執其除附表2所
    示以外之餐廳、門票、住宿、船票、導遊及行李運費等費用
    均未支付（見本院卷二第679頁），可知原告就系爭旅遊團
    僅代訂2晚住宿及機票，其餘餐廳及住宿等均非原告辦理，
    此與一般旅行社均在出團前即已先向經常合作之飯店及餐廳
    完成代訂，並以此降低出團成本、獲取較高利潤之常情不符
    。依上各節，則被告辯稱：系爭旅遊團僅係借用原告名義簽
    約，扣除原告已支付之費用及手續費後，餘款應交付被告等
    語，堪可採信。又原告既非自行招攬客戶，而係被告招攬客
    戶後借用原告公司名義出團乙情，既經本院認定如前，則系
    爭旅遊團所收取之團費即應於扣除原告已支付之相關費用及
    利潤後，將餘額交付被告，故被告受領自原告公司帳戶匯出
    如附表1所示之金額，實難謂無法律上原因；況原告所收取
    之團費為411萬1,697元，扣除被告已受領之金額後尚餘191
    萬9,437元（計算式：411萬1,697元-219萬2,260元＝191萬9,
    437元），縱有187萬6,012元係支付其為被告代訂機票及住
    宿等費用（見上述不爭執事項㈢），衡情原告應已從中賺取
    一定之代訂利潤，亦難認上述合作關係，係陳韻竹與被告共
    同損害原告之權利至明。
　⒊次查，原告就系爭旅遊團收受之團費合計為411萬1,697元，
    扣除其為系爭旅遊團訂購機票、火車票、2間飯店及保險費
    用所支付如附表2所示計187萬6,012元後，尚有餘額233萬5,
    685元（計算式：411萬1,697元-187萬6,012元＝233萬5,685
    元），然陳韻竹因系爭旅遊團所匯款如附表1編號1至5所示
    款項僅有205萬4,260元（計算式：40萬元+45萬元+48萬元+6
    3萬元+9萬4,260元＝205萬4,260元），附表1編號6部分則為
    兩張華航機票退款，與系爭旅遊團無關，業據證人陳韻竹證
    述在卷（見本院卷二第338頁），堪認被告就附表1所示各筆
    匯款均具有取得利益之正當性，此外，原告就其受有損害係
    基於被告之侵害行為而來乙節，復未能再行舉證以實其說，
    且被告亦已舉證證明其有取得附表1所示利益之法律上原因
    ，自難認原告之主張為真實。至被告未領取旅行業執照而經
    營旅行業務等行為是否另涉及行政不法，則非本件所應審究
    之範圍，且與被告是否受有不當利益無涉，附此敘明。
　⒋綜上，原告既未能舉證證明陳韻竹匯款予被告之行為，係基
    於2人共同不法侵占原告公司款項之侵害行為，且被告已就
    附表1所示匯款舉證證明其有取得利益之法律上原因，則原
    告依民法第179條不當得利之法律關係，請求被告返還219萬
    2,260元本息，要屬無理。
五、綜上所述，原告依民法不當得利之法律關係，請求被告返還
    如附表1所示之金額，為無理由。從而，原告訴請被告應給
    付原告219萬2,260元，及自支付命令繕本送達之翌日起，按
    週年利率5%計算之利息，為無理由，應予駁回。又原告之訴
    既經駁回，其假執行之聲請亦失所附麗，應併予駁回。
六、本案事證已臻明確，兩造其餘主張與攻擊防禦方法，經核均
    與本案判決結果無影響，爰不逐一予以審酌。
七、訴訟費用負擔之依據：民事訴訟法第78條。
中　　華　　民　　國　　110 　年　　11　　月　　30　　日
                  民事第一庭  法　官　吳佳薇
以上正本係照原本作成。
如對本判決上訴，須於判決送達後20日內向本院提出上訴狀。如
委任律師提起上訴者，應一併繳納上訴審裁判費。
中　　華　　民　　國　　110 　年　　11　　月　　30　　日
                              書記官　陳弘毅
附表1：
編號 日期 （民國） 金額 （新臺幣） 匯款人  1 105年 1月11日     40萬元   陳韻竹   2 105年 3月23日     45萬元   同上   3 105年 3月24日     48萬元   同上  4 105年 4月11日     63萬元   同上  5 105年 4月25日     9萬4,260元   同上  6 106年10月11日    13萬8,000元   李佩珊   合計     219萬2,260元   

附表2：
編號 項目 金額 （新臺幣） 備註  1 團費  411萬1,697元     收入  2 機票  102萬1,270元     支出  3 火車票   11萬826元     支出  4 飯店費用  70萬9,476元     支出  5 保險費用   3萬4,440元     支出  合計   187萬6,012元   2-5支出金額